【裁判字號】    90,上訴,268
【裁判日期】    900330
【裁判案由】    誣告
【裁判全文】
臺灣高等法院臺中分院刑事判決                      九十年度上訴字第二六八號
    上   訴   人  戊○○
    即 自 訴  人
    即 反訴被 告
    自訴代 理 人  己○○
    上   訴   人  丁○○
    即   被   告
    即 反 訴  人
右上訴人等因誣告案件，不服臺灣台中地方法院八十九年度自字第六五八號中華民國
八十九年十二月三十日第一審判決，提起上訴，本院判決如左：
      主  文
上訴駁回。
      理  由
壹、本訴部分：
一、自訴意旨略以：被告廖于承與案外人丙○○、唐美華於民國（下同）八十七年十
    二月十四日向案外人乙○○及甲○○買受不動產，惟被告廖于承根本無資力給付
    買賣之價款，以致買賣契約無法履行，嗣後並引發連串之糾紛與訴訟，自訴人戊○○並非契約之當事人，亦未介入買賣關係承擔任何權利義務，只因與案外人甲○○為好友，曾陪同案外人甲○○進行協商，然被告廖于承卻一再將自訴人列為
    刑事詐欺案件之被告（案號為八十八年度他字第二０四０號、第一八０一號及八
    十八年度偵字第一八六五六號、第一八一二０號），意圖使自訴人戊○○受刑事
    追訴之處罰，其行為非但對自訴人戊○○造成莫大之傷害及困擾，更構成刑法第
    一百六十九條第一項之誣告罪云云。
二、按犯罪事實應依證據認定之，無證據不得推定其犯罪事實；又不能證明被告犯罪
    者，應諭知無罪之判決，刑事訴訟法第一百五十四條、第三百零一條第一項分別
    定有明文。又誣告罪之成立以意圖他人受刑事處或懲戒處分，而為虛偽之告訴、
    告發、報告者為要件，所謂虛偽係指明知無此事實故意捏造而言，若告訴人誤認
    有此事實或以為有此嫌疑，自不得指為虛偽，即難科以本罪；另誣告罪之成立，
    以告訴人所訴被訴人之事實必須完全出於虛構為要件，若有出於誤會或懷疑有此
    事實而為申告，以致不能證明其所訴之事實為真實，縱被訴人不負刑責，而告訴
    人本缺乏誣告之故意，亦難成立誣告罪名（最高法院四十年臺上字第八八號、四
    十四年臺上字第八九二號判例參照）。
三、訊據被告廖于承雖坦承有告訴自訴人戊○○上開詐欺罪及該詐欺案件業經檢察官
    不起訴處分確定等事實不諱，惟矢口否認有誣告之犯行，辯稱：伊與案外人丙○○、唐美華等人向案外人乙○○及甲○○買受不動產時，自訴人確有出面與伊接
    洽，且賣方係由自訴人主導，於八十七年十二月十四日訂立四戶房、地之買賣契
    約，一開始伊以為是自訴人要出賣不動產，等到要簽立契約書時，才知道所有權
    人是甲○○及乙○○，按照契約書約定出賣人在過戶之前要查明稅務及證明產權
    正確，但出賣人並未履行，所以伊不能確定產權是否清楚，且訂約當時伊就已把
    全額的二千萬元本票開出，作為產權過戶移轉後會清償原來的貸款之擔保，但出
    賣人原來之貸款已高於買賣價金，房屋亦沒有過戶給伊，事後又將伊之本票向法
    院申請裁定，因該買賣案件賣方實際上係由自訴人主導，所以伊於八十八年六月
    間對乙○○、甲○○二人提出詐欺罪之告訴後，後來再追加自訴人為詐欺罪之被
    告，並無誣告之犯意云云。
四、經查：
（一）被告與案外人丙○○、唐美華於八十七年十二月十四日向案外人甲○○、乙○○購買包含臺中市○○路新平巷三二弄三七號在內之四棟房屋及土地，雙方因
      付款方式及是否有能力履行發生爭執，並提起民事訴訟，案外人乙○○並於八
      十八年二月間對被告及案外人丙○○提起竊佔告訴，檢察官於八十九年一月三
      日以八十八年度偵續字第二七一號為不起訴處分，後因乙○○未聲請再議而確
      定。嗣被告於八十八年六月三十日對案外人乙○○、甲○○提起詐欺罪及誣告
      罪之告訴，其後再追加自訴人為詐欺罪之被告，經檢察官於八十九年八月三十
      日以八十八年度偵字第一八一二０號、第一八六五六號、八十九年度偵字第三
      一二四號、第三一二五號、第三一二六號不起訴處分書為不起訴處分，被告就
      此聲請再議，經嗣臺灣高等法院臺中分院檢察署檢察官於八十九年十月十六日
      以八十九年度議字第一一五二號處分書認其再議無理由而予以駁回，其間被告
      再於八十九年六月二十六日以同一事實對案外人乙○○及甲○○提起自訴，後
      經原審法院於八十九年八月十日以八十九年度自字第五三七號刑事判決自訴不
      受理等情，有上開不起訴處分書、刑事判決附於原審卷可稽，並經本院調卷核
      閱屬實。是被告確有對自訴人提出詐欺罪之告訴等事實，洵可認定。
（二）證人李景松於八十九年十月二日四日在原審審理時到庭結證稱：「（從事何職
      ？本件之買賣過程是否清楚？）我在家協助我太太及妹妹從事代書工作，八十
      七年十二月底，丁○○與丙○○從臺中打電話到我臺北住處，說臺中有一棟房
      子賣兩千萬，已經貸款兩千萬，幾乎不用出資，我就覺得很好奇，隔了幾天之
      後他們二人到臺北找我，我就跟他們一起到甲○○家，到他家時是晚上九點多
      ，當時甲○○與劉奕櫻還有一位甲○○的媳婦在場，雙方有談房子買賣的事情
      ，商談過程大都是劉奕櫻出面在談，並要求被告丁○○要依約履行，當時甲○○在泡茶，過了一、二個星期後劉奕櫻、甲○○及乙○○三人到我住處談買賣
      的事情，丁○○及丙○○也有在場，雙方也是在談買賣的事情，劉奕櫻說他有
      去調查資料，說丁○○及丙○○買不起他的房子，劉奕櫻並說要讓他們買也不
      是，不買也不是，丁○○說還是要跟他買，之後我就沒有在參與他們的買賣。
      買賣過程我覺得是劉奕櫻在主導，我以為甲○○與劉奕櫻是夫妻，因我第一次
      到他們家時，甲○○穿睡袍，劉奕櫻穿要睡覺的衣服。」等語，是依證人李景
      松之上開證詞，可知自訴人確有出面與被告洽談買賣契約之事，被告因而認為
      自訴人係本件買賣契約之主導者，並非無據。
（三）證人洪宗智於八十九年十二月五日在原審審理時結證稱：「（對兩造簽約事宜
      是否清楚？）八十七年十二月十四日在魏其村律師事務所簽買賣契約，當時在
      場的有劉奕櫻、甲○○、乙○○、丁○○、丙○○及三位介紹人、魏其村律師
      及我，買賣過程甲○○、乙○○、劉奕櫻三人都有在商談，乙○○講的比較少
      ，甲○○、劉奕櫻有問題就馬上會提出來，當時大家意見很多，最後我只能將
      他們合意的事項寫成契約書，簽約的氣氛很融洽，大家對這筆買賣都很樂意。
      當時劉奕櫻與甲○○給我的感覺應該是親人，我好奇問仲介公司的人，他們跟
      我說他們是朋友而已。後來在八十七年十二月十七日左右，因丁○○跟我說唐
      美華要從臺北下來，要瞭解貸款的文件，除了上述人員外，還有唐美華就到我
      事務所談買賣事宜，我看唐美華對本件買賣好像都不清楚，我就跟她解釋，她
      看過契約書後說她清楚了，就在契約書上簽名，會要唐美華簽名是因為賣方甲○○、林存志認為房子要過戶到唐美華的名下，她就必須在契約書上簽名，劉
      奕櫻有在旁邊跟他們一起商量。」等語，證人洪宗智與李景松就自訴人是否有
      介人買賣契約部分之證述內容亦互核一致，當可採信。是依上開證人之證詞，
      商談及簽約之過程，自訴人均有在場並提供意見，有時並出面就契約提出問題
      ，足見其對本件買賣契約介入甚深，雖自訴人實際上並非該件買賣契約之當事
      人，但詐欺罪之被告並不以買賣契約之當事人為限，被告因而誤認並懷疑在場
      提供意見之自訴人與案外人乙○○、甲○○有共同詐欺之行為，尚非憑空捏造
      之無的放矢，自難認其有誣告之犯意。
（四）證人丙○○於八十九年九月二十六日在原審審理時結證稱：「（本案不動產買
      賣過程？）當初是經王永華、劉昌隆介紹，買賣契約都是劉奕櫻在跟丁○○談
      的，甲○○與乙○○也在場，整個過程都是劉奕櫻在處理。」等語，另證人甲○○、乙○○等二人於本院調查時一致證稱：「我們跟被告丁○○等人談了三
      、四次，每次自訴人劉奕櫻都有在場」等語，且自訴人劉奕櫻於本院調查時亦
      自承「每次甲○○、乙○○母子二人從台北下來談本件買賣時，我都有陪同下
      來協商」等語（見本院卷第二十三頁、第四十頁），益證證人李景松、洪宗智
      之上開證詞與事實相符。又案外人甲○○向原審法院聲請給付票款之執行事件
      ，原審於八十九年六月二十四日送達拍賣公告等文書，係由自訴人代為收受，
      且在送達證書上註明其為案外人甲○○之「夫」；又原審八十九年自字第五七
      九號詐欺案件，對該案之自訴人乙○○送達，亦由本案自訴人收受，在送達證
      書註明其為案外人乙○○之「父」等語，亦有該送達證書可資證明，參酌自訴
      人與案外人甲○○其二人住所均為臺北縣新店市○○路四十七巷三號，凡此均
      可證自訴人與案外人甲○○、乙○○關係親近，是被告綜合上開情況而對自訴
      人提出詐欺罪之告訴，顯難認其係明知虛偽而故意捏造不實事實，與誣告罪之
      構成要件不合。
五、綜上所述，足證被告上開所辯非虛。本件被告對自訴人提出上開詐欺罪之告訴，
    既非無中生有之無的放矢，即與誣告罪之構成要件不符。此外復查無其他確切證
    據足資證明被告廖于承確有誣告之犯行，其犯罪要屬不能證明。原審調查後以被
    告廖于承之犯罪並不能證明而為無罪之判決，核無違誤。自訴人上訴意旨仍執前
    詞指摘原判決不當，非有理由，應予駁回。
貳、反訴部分：
一、反訴意旨略以：反訴被告劉奕櫻明知其曾參與上開買契約之商談過程，後因買賣
    契約發生諸多爭執，乃憤而以自訴手段誣指反訴人丁○○犯誣告罪，因認反訴被
  告劉奕櫻涉有刑法第一百六十九條第一項誣告之罪嫌云云。
二、訊據反訴被告劉奕櫻雖坦承有自訴反訴人丁○○上開誣告罪之事實不諱，惟堅決
    否認有誣告之犯行，辯稱：伊並非上開買賣契約之當事人，因該買賣契約之當事
    人甲○○係伊之朋友，故每次商談伊始陪甲○○去，反訴人竟將伊列為詐欺罪之
    共犯，伊始對反訴人提起上開自訴，並非誣告云云。
三、經查反訴被告劉奕櫻並非上開買賣契約之當事人，已如前述，是反訴被告劉奕櫻
    主觀上認為其既非買賣契約之權利義務主體，反訴人丁○○即不應將其列為詐欺
    罪之被告，且嗣該詐欺案件業經檢察官處分不起訴處分確定，有臺灣台中地方法
    院檢察署檢察官八十八年度偵字第一八一二０號、一八六五六號、八十九年度偵
    字第三一二四號、三一二五號、三一二六號不起訴處分書及台灣高等法院台中分
    院檢察署八十九年度議字第一一五二號處分書等各一份在卷足稽，是反訴被告劉
    奕櫻主觀上認其既非契約當事人，亦無詐欺之行為，反訴人丁○○卻對其提出告
    訴，因而誤認反訴被告劉奕櫻係基於誣告之犯意而為之，其所訴尚非全然無因，
    尚難認其具有誣告之犯意，核與誣告罪之構成要件亦有不合。
四、此外復查無其他確切證據足資證明反訴被告戊○○確有誣告之犯行，其犯罪亦屬
    不能證明。原審調查後以反訴被告戊○○之犯罪不能證明而為無罪之判決，亦無
    違誤。反訴人廖于承上訴意旨仍執前詞指摘原判決不當，亦無理由，應予駁回。
    又反訴人丁○○於反訴狀雖提及反訴被告戊○○涉有詐欺之罪責云云，但查此部
    分業經檢察官處分不起訴確定在案，反訴人廖于承已不得就同一事實再行起訴，
    且反訴人丁○○於原審辯論時經確認後，亦認其僅反訴誣告罪，是本件反訴部分
    僅係誣告罪部分，併此敘明。
參、據上論結，應依刑事訴訟法第三百六十八條，判決如主文。
中      華      民      國    九十      年      三      月     三十     日
                              臺灣高等法院臺中分院刑事第八庭
                                    審判長法  官  羅  得  村
                                          法  官  林  輝  煌
                                          法  官  劉  榮  服
右正本證明與原本無異。
如不服本判決應於收受送達後十日內向本院提出上訴書狀，其未敘述上訴之理由者並
得於提起上訴後十日內向本院補提理由書（均須按他造當事人之人數附繕本）。
                                          書記官  陳  俞  豪
中      華      民      國    九十    年      四     月    二        日
                                                                     Ａ


司法院資訊處製作；財團法人民間司法改革基金會備份。
